臺灣高等法院民事判決　九十三年度重上國更(一)字第一號
上　訴　人　台北市政府環境保護局
法定代理人　陳永仁
訴訟代理人　盧國勳律師
複代理人　　蔡行志律師
上　訴　人　甲○○
訴訟代理人　許進德律師
　　　　　　蘇夏曦律師
當事人間請求國家賠償事件，上訴人對於中華民國八十九年十月
三十一日臺灣臺北地方法院八十八年度重國字第一五號第一審判
決提起上訴，經最高法院第一次發回更審，本院於九十四年一月
十一日辯論終結，判決如下：
    主      文
原判決（確定部分除外）關於命台北市政府環境保護局給付超過
新台幣參佰柒拾伍萬壹仟陸佰柒拾陸元，及自民國八十九年六月
二十九日起至清償日止按年息百分之五計算利息部分，及該部分
假執行之宣告暨訴訟費用之裁判廢棄。
上開廢棄部分，甲○○在第一審之訴及假執行之聲請駁回。
台北市政府環境保護局其餘上訴駁回。
甲○○之上訴駁回。
第一審（確定部分除外）及第二審訴訟費用，由甲○○負擔二分
之一，餘由台北市政府環境保護局負擔。
    事實及理由
一、上訴人甲○○就法定遲延利息部分於原請求分別自起訴狀繕
    本送達翌日（即民國八十八年六月八日）及追加訴狀繕本送
    達翌日（即八十九年六月二十九日）起算，嗣於本院言詞辯
    論時，聲明利息悉自八十九年六月二十九日起算，核係減縮
    應受判決事項之聲明，尚無不合，合先敘明。
二、上訴人甲○○主張：上訴人台北市政府環境保護局（下稱環
    保局）所屬之垃圾車司機即訴外人吳克昌，於八十五年十一
    月五日晚上八時許駕駛車號ＢＨ—一四七之垃圾車，沿台北
    市○○路東往西方向行駛，行經該路四十六號前之對面車道
    （離轉彎處約一個車身之距離）時，適伊騎乘ＤＮＮ─○一
    三號輕型機車在其同向右前方行駛，詎吳克昌超車時，竟疏
    未注意保持適當之安全間隔，致垃圾車右側不慎擦撞伊身體
    左側背部上方，伊因而人車倒地，受有左下額裂傷、腦部輕
    微水腫、左臂麻痺癱瘓之一肢機能毀敗之重傷害。伊受傷後
    ，除已支付醫藥費新台幣（下同）十六萬八千九百二十六元
    ，尚須支付醫療費用一百萬元，並受有減少勞動能力六百六
    十七萬六千七百三十三元及精神慰撫金六百萬元之損害，上
    開損害共一千三百六十七萬六千七百三十三元，係環保局所
    屬垃圾車司機吳克昌於執行清運垃圾時，過失行為所造成之
    損害，環保局對伊自應負損害賠償責任等情。爰依國家賠償
    法第二條第二項、民法第一百九十三條第一項、第一百九十
    五條第一項等規定，求為命環保局給付一千三百六十七萬六
    千七百三十三元及自擴張聲明訴狀繕本送達翌日起至清償日
    止，按年息百分之五計算利息之判決（原審判命環保局應給
    付甲○○七百二十八萬九千零五十元及自八十八年六月八日
    起至清償日止，按年息百分之五計算之利息，並為附條件之
    假執行宣告，駁回甲○○其餘之訴及假執行之聲請。甲○○
    就其敗訴部分其中精神慰撫金二百萬元部分上訴，其餘部分
    則未聲明不服。環保局就其敗訴部分提起上訴）。並聲明：
    (1)原判決關於駁回甲○○後開第二項之訴部分廢棄。(2)環保
    局應再給付二百萬元及自八十九年六月二十九日起至清償日
    止，按年息百分之五計算之利息。(3)願供擔保，請准宣告假
    執行。(4)駁回環保局之上訴。
三、上訴人環保局則以：吳克昌於上揭時地駕駛垃圾車行經該處
    ，見甲○○倒地停車救人，係本件事故之救助者，非肇事者
    。又甲○○係身體左側受傷，機車亦左側受損，並參酌垃圾
    車隨車人員李延平之證言，足證車禍之發生係因甲○○騎乘
    機車失控左傾，左倒後重擊摩擦地面所致，與吳克昌無關。
    縱吳克昌係本件車禍之肇事者，惟其駕駛垃圾車清運垃圾之
    行為亦非行使公權力，自不得依國家賠償法規定請求伊賠償
    。再甲○○之肩、肘關節未達「完全強直或完全麻痺狀態程
    度」，屬殘廢第八等級，喪失勞動能力程度為百分之六一．
    五二，非原審所認定之百分之七十。又因身體、健康被侵害
    而喪失勞動能力所受之損害，其金額應就被害人受侵害前之
    身體健康狀態、教育程度、專門技能、社會經驗等酌定之，
    不能以一時一地之工作收入為準，對於甲○○八十七年、八
    十八年度之薪資及九十一年度賣公益彩券所得七萬一千二百
    元沒有爭執，至聯隆電機行所出具之八十九年度扣繳憑單，
    因扣繳義務人余勝隆乃甲○○之父親，自為余勝隆助女心切
    所虛偽開具，而協呈通訊行所出具之九十年度扣繳憑單及在
    職證明、邦奇通訊行所出具之九十一年度扣繳憑單等私文書
    ，內容應非屬實。而甲○○於本事故發生時尚就學中且未成
    年，其勞動年數始期不應自事故發生時起算。另慰撫金亦屬
    過高等語，資為抗辯。並聲明：(1)原判決不利於環保局部分
    廢棄。(2)右廢棄部分，甲○○在第一審之訴及假執行之聲請
    均駁回。(3)駁回甲○○之上訴。
四、上訴人甲○○主張吳克昌係環保局所屬之垃圾車司機，於八
    十五年十一月五日晚上八時許駕駛車號ＢＨ─一四七號垃圾
    車，沿台北市○○區○○路東往西行駛，在該路四十六號前
    ，原應注意汽車在超車時，應保持適當之間隔或行至安全之
    距離方得駛入原行路線，且依當時並無不能注意之情事，竟
    疏未注意，因而撞及同向行駛，騎乘車號ＤＮＮ─○一三號
    輕型機車之甲○○，甲○○因而受有左下額裂傷、腦部輕微
    水腫、左臂麻痺癱瘓之一肢機能毀敗之重傷害等事實，業據
    現場目擊證人張志明於吳克昌被訴過失傷害刑事案件中證述
    明確，復有交通事故輕微毀損案件分析研判表、道路交通事
    故調查報告表、交通事故現場談話紀錄表、道路交通事故補
    充資料表、台北市立忠孝醫院驗傷診斷書、敏盛綜合醫院診
    斷證明書附刑事卷可資佐證（以上刑事卷證相關資料影本附
    本院前審卷第一七○頁以下），而吳克昌因涉業務過失致重
    傷犯行，亦經本院刑事庭判處有期徒刑六月確定在案，有台
    灣板橋地方法院八十六年度交易字第三六六號刑事判決、本
    院八十八年度交上易字第三八八號刑事判決可憑（見原法院
    重國字第一五號卷第一八至二二頁、第五一至五六頁），自
    堪信甲○○之主張為真實。
五、環保局雖辯稱：甲○○係身體左側受傷，騎乘之機車亦係左
    側受損，並參酌垃圾車隨車人員李延平之證言，足證本件事
    故之發生係甲○○騎乘機車失控左傾，左倒後重擊摩擦地面
    所致，與吳克昌無關。證人張志明所看到之垃圾車並非吳克
    昌所駕駛之垃圾車，其證言與事實不符，不得為吳克昌肇事
    之證明云云。查：
  (一)證人即本件車禍處理警員黃振伍於前述刑事案件審理時到庭
    證稱：案發當天，伊到現場後，機車停在行人道上沒有碎片
    ，沒有看到甲○○在現場，到醫院時甲○○說出車子的號碼
    ，指稱吳克昌之垃圾車肇事，伊乃到焚化場看垃圾車，但沒
    看到撞痕，遂再回到醫院跟甲○○講，甲○○不太高興，不
    要伊處理，才沒有於當時製作筆錄。又伊平時將車禍事件訊
    問完畢後，係交由其隊上（交通大隊內湖分隊）之王亮勝負
    責處理，由王亮勝將車禍事件整理後，送件到交通大隊；王
    亮勝曾參與協調及去雜貨店訊問證人，伊及王亮勝都不認識
    肇事雙方；嗣因過了一段時間伊都沒有做筆錄，甲○○至交
    通大隊要求處理，交通大隊簽註意見說已經遲誤一個月，要
    伊隊上（內湖分隊）處理，且甲○○之母親說雜貨店那裡有
    小女孩看到車禍，伊與王亮勝、藍元生三人乃去雜貨店查問
    ，雜貨店老闆娘說她女兒看到是另外一件車禍，恰證人張志
    明帶酒瓶至雜貨店買東西，聽伊等三人講到車禍之事，張志
    明稱有看到車禍，但當時不願意作證，是伊要求張志明作證
    ，張志明才願意作證等語（見本院前審卷第二四五及二四六
    頁）。
  (二)證人即承辦本件車禍警員王亮勝於刑事案件中到庭證稱：「
    原來承辦之二名警員去醫院問被害人（即甲○○）時，因為
    查看垃圾車並沒有撞痕，就詢問被害人所述車號是否正確，
    被害人語氣不好，所以沒有做任何筆錄，過了幾天被害人的
    家長到警察局要告，因為沒有任何筆錄不能成案，所以我就
    指示該二名隊員趕快去通知兩造做筆錄，並且協調，我在場
    ，因雙方談不攏，我們才去雜貨店找證人。」、「因為被害
    人的媽媽打聽到雜貨店的小女孩有看到，我去找那小女孩，
    但他媽媽不肯讓他做證，說小女孩看到的是另外一件車禍，
    正好張志明手提酒瓶要來雜貨店買酒，看到我們正在調查，
    就說他有看到這件車禍，聽他所言很有可信度，而且他是住
    在附近，所以才找到證人，他起初還不肯去雜貨店做筆錄，
    要我們擔保他生命安全才肯做筆錄，在場有二、三個毆巴桑
    叫他做做好事，他才肯做筆錄」等語（見本院前審卷第二二
    九頁），其所證述找到證人張志明之過程與黃振伍所言相符
    ，足徵：
    (1)王亮勝本來就在內湖分隊處理交通事件之移送，本件係因
      已經遲誤一個多月，交通大隊簽註意見催促內湖分隊辦理
      ，因原承辦人黃振伍沒有製作筆錄，無法成案，而甲○○
      又不願意與黃振伍合作，王亮勝本於職權才參與調查，並
      非王亮勝主動參與，王亮勝辦理本案時尋找証人應無偏頗
      之虞。
    (2)證人張志明係住在附近之居民（住在五十六巷裡面），並
      非甲○○發現之證人，且承辦警員並沒有偏頗甲○○之情
      形（黃振伍及另一位承辦人林世光警員反而認為垃圾車沒
      有撞痕，應與吳克昌無關），張志明不可能是警方故意安
      排之證人，又依張志明出現之時機及其當時不願作證之心
      態，均難認定其有任何為虛偽陳述之動機；何況甲○○之
      母親是說要去雜貨店找「小女孩」作證，不是找張志明作
      證，如果張志明係「甲○○方面」所安排之虛偽證人，實
      毋庸如此曲折、故弄玄虛之必要。
  (三)證人張志明於刑事案件中證稱：「我從五十六巷口出來等車
    ，我看到垃圾車速度很快，原是被害人（即甲○○）在前騎
    車，垃圾車在後同向行駛，後來垃圾車超車並轉彎後，我發
    現被害人倒地在人行道上，垃圾車司機就下車救人，其車上
    另二人也下車幫忙，下來處理送醫。」（見本院前審卷第一
    八五頁）、「當天我要出門，在等車，我站在五八號巷口（
    按應係五六巷之誤），我騎機車在巷口等候，我看到機車原
    騎前面，在我右前方對向之車道，垃圾車是在後面，我先看
    到機車才看到垃圾車過來，在接近轉彎時掃到機車，垃圾車
    想要超越機車，垃圾車一轉，機車就倒在人行道上，但機車
    為左倒或右倒我不清楚。」、「司機先下來後二位隨車人員
    才下來，他下車後到垃圾車尾部查看，另二位隨車人員亦下
    來到後面來看，有攔計程車，我想他們已有處理，我離開現
    場，約十幾分鐘後才又回來，垃圾車已移開至前方轉彎處之
    鐵工廠門口停放。」、「我在巷口等車約四、五分鐘左右，
    我確定是被害人，我雖沒有看到他的臉，他當天穿運動外套
    ，像是育達商職之服裝，且就時間、地點，被害人為小女孩
    ，應是本件車禍沒錯。」（見本院前審卷第一九八及一九九
    頁）。
  (四)依肇事現場圖及原審法院現場履勘結果，案發現場係接近道
    路轉彎處，張志明指稱目擊位置（即五六巷口）有水銀燈，
    五六巷口與肇事地點目測約四十公尺，垃圾車右邊之突起物
    （例如把手、車邊稜角）高度與甲○○騎機車時背部之高度
    相若，有履勘筆錄在卷可憑（見本院前審卷第二二二頁），
    且據台北市忠孝醫院函稱「甲○○正面驅幹有擦傷，但手臂
    並無明顯外傷」，有該院八十八年一月十六日忠醫歷字第八
    八０００二五四００號函在刑事卷可憑，依甲○○左臂並無
    擦傷（傷在左背部上方），但左臂卻麻痺癱瘓之傷勢看來，
    其傷勢應非機車自行倒地時之撞擊所造成，而係其左背上方
    處被自後方而來之鈍物撞擊所致，環保局辯稱：甲○○之傷
    勢是機車倒地撞擊所致之云云，殊無足採。衡諸車輛於右彎
    時如果速度過快，離心力會使駕駛人很難控制與左右兩邊車
    輛之距離，而本件車禍發生於接近轉彎處，足資證明甲○○
    之傷勢係因右轉彎之垃圾車未減速且未與甲○○之機車保持
    安全間隔，致垃圾車之右邊突起之鈍物擦撞甲○○左背上方
    所致，證人張志明證稱見「垃圾車速度很快，右彎後，機車
    就倒在人行道上」等語，與本件案情相符；且張志明證稱看
    到「傷者（即機車騎士）是小女孩，穿運動服」等語，此於
    夜間八時有水銀燈照明、距肇事地點四十公尺之情形下，顯
    然可以清楚辨識，應無誤認之可能，其證稱「好像是育達商
    職之運動服」，此於四十公尺之距離，亦有辨識可能，是張
    志明所述無論是肇事車之車型、傷者之特徵、肇事之時間、
    地點、肇事之過程，均與本件車禍相符，其所看見之車禍顯
    即為「本件車禍」。
  (五)張志明指稱「肇事者有攔計程車將傷者送醫」，且「車禍後
    垃圾車先停在機車前方，後停在鐵工廠前方」，此與吳克昌
    於刑事案件中坦承「有攔計程車將甲○○送醫」及垃圾車確
    「停在鐵工廠前方」之點相符，苟撞擊甲○○之垃圾車另有
    其人，撞擊後該駕駛已攔計程車將甲○○送醫，吳克昌又何
    能攔計程車將甲○○送醫，況訊據吳克昌亦自承當時伊前面
    並無其他垃圾車經過云云，足證張志明當時看見撞擊甲○○
    者，應即為吳克昌駕駛之垃圾車。
  (六)查甲○○之機車於行近轉彎處時，遭欲先行右轉彎之垃圾車
    右後方撞及，機車有可能倒在人行道上，至雙方車輛碰撞之
    初，其所產生之變化萬千，又吳克昌所駕駛之垃圾車右邊之
    突起物（例如把手、車邊稜角）高度與甲○○騎機車時背部
    之高度相若，是甲○○於刑事案件中之指述縱有些許差異，
    然車禍發生為時極短，被害人因當時騎車失控，往往對案發
    之過程無法完全清楚指述，惟尚難認甲○○之指述與經驗法
    則有所不符。是以，撞擊後是向左倒還是右傾，亦不影響本
    件因果關係之成立。又到底「隨車人員有幾位」、「何人先
    下車」等細節，證人亦有可能記憶稍有模糊，況甲○○確有
    倒於現場，是證人張志明指證甲○○係遭垃圾車超車時所撞
    及倒地，應堪採信，尚難因證人張志明對部分細節指述有誤
    即認其所言全不足採信。至測謊試驗，恆因受測當時之環境
    、詢問之技巧及受測人之身體狀況等因素，而有其不同之結
    果，是測謊試驗，通常是作為偵查方向之參考，不能作為認
    定事實之唯一證據（最高法院八十二年台上字第三十五號、
    八十五年台上字第五七九一號判決參照），本件依證人張志
    明被尋獲之過程，足以認定其於肇事時確實在場目睹，且依
    其證述內容與肇事現場之符合程度，亦難認其為虛偽證詞，
    尚難僅憑其證詞之些微瑕疵及測謊結果證人張志明有說謊反
    應，即認證人張志明所述與事實不符。
  (七)證人即垃圾車隨車人員李延平證稱：「當天我們從焚化爐倒
    完垃圾回來，我感冒吃點藥在前座休息，司機開車到鐵工廠
    門口時說有倒了一個人，叫我先下去救，‧‧」、「我閉眼
    睛在休息，司機叫我才下車去查看，之前有無發生何事我不
    知道。」（見本院前審卷第二○○頁），可知車禍發生時，
    李延平正在睡覺，其並未目睹吳克昌有沒有撞到被害人，但
    因聽到吳克昌之敘述，致其主觀上認知「吳克昌沒有撞到甲
    ○○，只是下車救助」，李延平證稱吳克昌「只是下車救助
    」云云，實難為有利吳克昌之證據。且李延平既未目睹事情
    發生經過，照理應無法肯定吳克昌「沒有撞到甲○○」，然
    於測謊試驗時其證稱：「吳克昌之垃圾車沒有擦撞甲○○、
    吳克昌是停車救人」等語，卻均無說謊反應，益足證明測謊
    試驗是反應「對自己主觀心態之肯定程度」，主觀堅信之人
    ，縱其認定與客觀事實相反，亦可以通過測謊，而懷疑自己
    主觀認定之人，縱使其認定與客觀事實相符，亦常常無法通
    過測謊試驗，測謊試驗與人格特質實有重大之關連，因此無
    法完全採信吳克昌、李延平、甲○○、張志明測謊報告作為
    有利吳克昌之認定。況查吳克昌駕駛垃圾車駛經本件車禍現
    場，若係因見到甲○○倒地而停車救人，而依吳克昌所述當
    時甲○○連同機車倒於車道中央，則吳克昌既欲急於救人，
    衡情應將車停於甲○○倒地處之前，又豈有繞過其倒地處將
    車停於後面再回頭救人之理，且吳克昌又何以要當時在車上
    睡覺之隨車人員李延平下去救，而自己不下車救人之理，是
    環保局辯稱：吳克昌行經該地，見甲○○倒地，乃停車救人
    云云，顯非事實。
  (八)證人呂炳煌雖證稱：「我在去年十一月初晚上八點左右，在
    安康路五十六巷轉角看到車禍，我當天騎機車順著安康路東
    向西方向行進，我看到一機車倒在路上，機車倒地位置接近
    中心線處，與我同一車道，我是從他的右邊經過。」「（被
    壓到之人是男或女，是誰是否知道？）我弄不清楚」「（能
    否確定那一天看到，是本件車禍？）是十一月初四、五、六
    日，究何日不知道」「（當時機車附近是否有垃圾車停放？
    ）沒看見」「．．我也搞不清楚是否本件車禍，我不敢肯定
    」等語（見本院前審卷第一九九頁），依其所述機車倒地位
    置在中心線附近，且呂炳煌還可以從倒地機車之右方經過，
    可見機車倒在「道路中央」，然甲○○是在右彎時遭右彎之
    垃圾車撞擊，如果機車被撞後還倒在中心線附近，則機車被
    撞前豈不騎在道路中心線上？應以張志明所稱「機車被撞後
    倒在人行道上」較為合理，足證呂炳煌所見之車禍應非本件
    車禍，雖管轄警局未接獲其他車禍之報案紀錄，但尚難憑此
    即認呂炳煌所見之車禍即為本件車禍。從而，環保局上開所
    辯，自不足採信。
  綜合上述，本件甲○○騎機車遭環保局司機吳克昌駕駛垃圾車
  自後超車不慎撞及而負傷之事實已臻明確，環保局否認吳克昌
  肇禍，洵不足採，其聲請再送法務部法醫研究所鑑定甲○○神
  經叢受傷係因大面積撞擊或小面積撞擊，及機車左倒是否造成
  該傷害云云，核甲○○係遭吳克昌駕駛垃圾車碰撞而受傷，已
  認定如前，至其受撞面積大小或機車倒地方向如何，均無礙前
  揭審認，自無鑑定必要。
六、按汽車在超車時，應保持適當之間隔，道路交通安全規則第
    一百零一條第五款定有明文。吳克昌為環保局所屬垃圾車司
    機，為從事駕駛業務之人，其於駕車時自應注意上述道路交
    通安全規定，且依當時情況，並查無不能注意之情事，詎其
    竟疏未注意，致肇事故，其有違上開規定甚明。且本件車禍
    經送台北市車輛行車事故鑑定委員會鑑定結果亦認「一吳克
    昌駕駛ＢＨ─一四七號自大貨車：涉嫌超車未保持安全間隔
    。二甲○○駕駛ＤＮＮ─○一三號輕機車：尚未發現違規情
    形」，有該會九十一年一月十五日北鑑審字第九○六○三六
    七六○○號鑑定意見書在卷可按（見本院前審卷第一一○至
    一一五頁）。是吳克昌就本件車禍之發生顯有過失，且其過
    失行為與甲○○之受傷間具有相當因果關係，洵堪認定。
七、次按國家賠償法所稱公務員，為依法令從事於公務之人員；
    公務員執行職務行使公權力時，因故意或過失不法侵害人民
    自由或權利者，國家應負賠償責任，國家賠償法第二條第一
    項及第二項前段定有明文。而所謂「依法令從事於公務之人
    員」，係不問其為文職武職，地方自治人員或國家公務員，
    公營事業機關之服務人員，民意機關由選舉產生之代表，亦
    不問其為編制內或編制外，臨時派用或由於聘僱，凡依據法
    令從事於公務者，均屬之。又所謂「行使公權力」之行為，
    係指公務員居於國家機關之地位，行使統治權作用之行為而
    言，包括運用命令及強制手段干預人民自由及權利之統治管
    理行政行為，及不運用命令及強制之手段，而以提供給付、
    服務、救濟、照顧、教養、保護等方法增進公共及社會成員
    之利益，以達成國家任務之單純統治行政行為。本件吳克昌
    係環保局所僱用之司機，依法令執行垃圾清運之工作，而環
    保局所提供之清運垃圾之服務，係以增進社區環境衛生之公
    共利益，以達成國家維護環境衛生之任務，為行使公權力行
    為之單純統治行政行為，吳克昌之駕車行為則為清運垃圾所
    必需之行為，屬執行職務上之行為，自為依法令從事於公務
    之員。再查，甲○○曾向環保局請求國家賠償，經環保局拒
    絕在案，有賠償請求書及環保局八十七年九月廿八日北市環
    秘字第八七二三六四五五００號函在卷可證（見原法院重國
    字第八號卷第五八至六一頁），因此甲○○依國家賠償法第
    二條第二項之規定，請求環保局應負國家賠償責任，即屬有
    據。環保局辯稱吳克昌非環保局機關之編制人員，且駕駛垃
    圾車清運垃圾亦非行使公權力行為，並無可採。
八、又不法侵害他人之身體或健康者，對於被害人因此喪失或減
    少勞動能力或增加生活上之需要時，應負損害賠償責任；不
    法侵害他人之身體、健康，被害人雖非財產上之損害，亦得
    請求賠償相當之金額，民法第一百九十三條第一項、第一百
    九十五條第一項分別定有明文。茲就甲○○請求環保局賠償
    損害之金額審酌如下：
  (一)醫療費用部分：
    查甲○○主張因本件傷害，支出醫療費用十二萬零八百三十
    六元，已據提出診斷證明書及醫療費用收據等件為證，且為
    環保局所不爭執。經核各該收據所載治療費與被上訴人所受
    傷情吻合，應認均屬治療上之必要費用，甲○○此項損害主
    張請求，自屬有據。
  (二)減少勞動能力損害部分：
    (1)查甲○○因本件車禍致左側臂神經叢完全性損傷、肩活動
      ○度至七十五度共七十五度，肘無法伸直，肘屈曲功能有
      百分之八十，腕、手仍無功能，若依勞保傷殘給付標準表
      應介於第八二項一上肢功能喪失及第八三項二大關節喪失
      之間，有財團法人長庚紀念醫院高雄分院八十九年四月十
      八日長庚院高字第０九九一號函在卷足憑（見原法院重
      國字第一五號卷第九二頁）。依勞工保險條例第五十三條
      附表所定殘廢給付標準及喪失勞動能力表，屬殘廢第六級
      及第七級間，給付標準五百四十日至四百四十日間，以中
      間值計為四百九十日，與終身不能從事工作屬殘廢第三級
      ，給付標準八百四十日相較，百分比達百分之五八．三三
      ，固可供勞動能減少之參考，惟並非唯一之認定標準，法
      院審定勞動能力之減少程度應就被害人受傷前之身體健康
      狀態、工作性質及受傷後對工作操作能力有如何之影響以
      及其職業、年齡、再教育、再就職或轉業之可能性，詳為
      斟酌，據以為適當之認定。本院斟酌甲○○受傷前為商職
      學生，受傷後之工作性質屬於服務業，負擔公司業務之推
      廣及洽商，從事之工作使用左臂之程度，不若單純從事體
      力勞動者為多，而伊於受傷後之九十二年七月間轉業開店
      從事手機門市，一個月營業額約二十萬左右，扣掉開銷一
      個月可以賺六至十萬元（見本院卷第四二頁），目前工作
      仍屬內勤性質之事務勞動，而非從事體力勞動，其所受傷
      害對於現所從事之工作，影響較輕，是以因本件車禍致左
      側臂神經叢完全性損傷等損害，並未造成其無法勝任該性
      質之工作，故其減少勞動能力比例宜從輕認定，又當事人
      已證明受有損害而不能證明其數額或證明顯有重大困難者
      ，法院應斟酌一切情況，依所得心證定其數額，民事訴訟
      法第二百二十二條第二項定有明文，本院參酌甲○○所受
      勞動力減少之損害程度（損害數額計算之依據）之證明確
      有重大困難，爰審酌上開一切情況認甲○○減少勞動能力
      之比例以百分之三十為適當。
    (2)次按民法第一百九十三條第一項規定，不法侵害他人之身
      體或健康者，對於被害人因此喪失或減少勞動能力，或增
      加生活上之需要時，應負損害賠償責任。是被害人身體或
      健康受侵害，致喪失或減少勞動能力，其本身即為損害。
      此因勞動能力減少所生之損害，不以實際已發生者為限，
      即將來之收益，因勞動能力減少之結果而不能獲致者，被
      害人亦得請求賠償。其損害金額，應就被害人受侵害前之
      身體健康狀態、教育程度、專門技能、社會經驗等方面酌
      定之（最高法院九十三年度台上字第一四八九號判決要旨
      參照）。查甲○○主張其於六十五年十二月十七日出生，
      於八十五年十一月五日受傷時為仍為商職學生，八十七年
      畢業，同年九月二十九日始至南山人壽保險股份有限公司
      （下稱南山人壽）擔任業務員等語，是甲○○於受傷前並
      無薪資所得可資佐參，審酌甲○○於八十七年畢業後甫進
      入職場，穩定性尚嫌不足，揆諸前揭說明，自應以其多方
      工作所得作為評價其減少勞動能力之價值標準，較為客觀
      公允，而甲○○主張其任職於南山人壽之八十七年十月份
      薪資所得實領二萬三千四百七十一元、八十七年十一月份
      薪資所得為一萬三千四百元（實領一萬二千五百九十六元
      加上代扣稅款八百零四元）、八十七年十二月薪資所得為
      三萬六千一百四十一元（實領三萬三千九百十一元加上代
      扣稅款二千二百三十元）、八十八年薪資所得為三十四萬
      六千六百十七元、八十九年薪資所得為二十七萬二千二百
      四十一元、九十年薪資所得為二十七萬五千二百零九元、
      九十一年薪資所得為二十萬二千四百零二元，九十一年賣
      公益彩券所得七萬一千二百元等情，業據其提出南山人壽
      人身保險業務員登錄證、業務津貼表、財政部台灣省北區
      國稅局所得稅核定通知書等影本為證（見原法院重國字第
      八號卷第五一頁、本院更(一)字卷第九五至九九頁、第一○
      一頁、第一○三頁及外放證物），復為環保局所不爭執，
      惟辯稱聯隆電機行所出具之八十九年度扣繳憑單，因扣繳
      義務人余勝隆乃甲○○之父親，自為余勝隆助女心切所虛
      偽開具，而協呈通訊行所出具之九十年度五月至十二月扣
      繳憑單及在職證明、邦奇通訊行所出具之九十一年度扣繳
      憑單等私文書，內容應非屬實云云，嗣於本院九十三年十
      一月二十九日準備程序期日，兩造均同意就甲○○在聯隆
      電機行、協呈通訊行、邦奇通訊行兼職之薪資以最低工資
      每月一萬五千八百四十元計算，則甲○○主張其於八十九
      年一月至十二月在勝隆電機行兼職所得為十六萬元等語，
      已低於最低工資額每年十九萬零八十元，堪可採取，而甲
      ○○於九十年五月至十二月在協呈通訊行兼職、九十一年
      一月至十二月在邦奇通訊行兼職，依最低工資每月一萬五
      千八百四十元計算，其所得分別為十二萬六千七百二十元
      及十九萬零八十元，是甲○○自八十七年十月至九十一年
      十二月計五十一個月於南山人壽、聯隆電機行、協呈通訊
      行、邦奇通訊行任職之所得總額為一百七十一萬七千四百
      八十一元，平均每月薪資為三萬三千六百七十六元（計算
      式：1,717,481÷51=33,676，元以下四捨五入）。
    (3)縱上，甲○○於六十五年十二月十七日出生，於八十七年
      九月二十九日起開始工作，距勞動基準法第五十四條第一
      項第一款所定一般勞工六十歲退休年齡，尚餘三十八年二
      個月又十九日之勞動期間，平均每月薪資三萬三千六百七
      十六元，按喪失勞動能力比例百分之三十計算，依霍夫曼
      式計算法扣除中間利息，是甲○○所得請求環保局一次給
      付之金額為二百六十三萬零八百四十元【計算式：（33,6
      76×12×30%）×﹝21.0000000＋（21.000000 0-00.0000
      000）×79/365﹞=2,630,840，元以下四捨五入】。
  (三)精神慰撫金部分：
    查甲○○係六十五年十二月十七日生，於八十五年十一月受
    傷時，年方二十歲，正值花樣年華，因本件車禍造成左手幾
    無功能，除生活上不便外，更將終身面對及忍受身體及心理
    上之痛苦，對於將來事業及婚姻之選擇亦多受影響，本院斟
    酌甲○○受傷之狀況、身分地位、經濟狀況，及環保局為政
    府機關等一切情事，認甲○○請求非財產上之損害以一百萬
    元為適當，甲○○於此範圍部分之請求，洵屬正當，逾此範
    圍之請求，不應准許。
  (四)從而，甲○○所受之損害額為：醫療費十二萬八百三十六元
    、減少勞動能力損失二百六十三萬零八百四十元、精神慰撫
    金一百萬元，共三百七十五萬一千六百七十六元（計算式：
    120,836＋2,630,840＋1,000,000=3,751,676元）。
九、綜上所述，甲○○依國家賠償法第二條第二項、民法第一百
    九十三條第一項、第一百九十五條第一項之規定，訴求環保
    局給付三百七十五萬一千六百七十六元，及自八十九年六月
    二十九日起至清償日止之法定遲延利息，洵屬正當，應予准
    許。逾上開範圍之請求，則無由准許。原審就超過上開應准
    許部分，為環保局敗訴之判決，並為假執行之宣告，自有未
    洽。環保局上訴意旨就此部分指摘原判決該部分不當，求予
    廢棄改判，為有理由。至於上開應准許部分，原審判命環保
    局給付，並依兩造之聲請分別為准免假執行之宣告，核無違
    誤，環保局上訴意旨，指摘原判決該部分不當，求予廢棄，
    為無理由，應予駁回。又甲○○上訴主張原判決命環保局給
    付精神慰撫金一百萬元部分顯屬過低，應再給付二百萬元，
    為無理由，予以駁回，爰判決如主文所示。
十、至兩造其餘之攻擊或防禦方法及未經援用之證據，經本院斟
    酌後，認為均不足以影響本判決之結果，自無逐一詳予論述
    之必要，併此明。
十一、據上論結，本件環保局之上訴為一部有理由，一部無理由，
    甲○○之上訴為無理由，依民事訴訟法第四百五十條、第四
    百四十九條第一項、第七十九條但書，判決如主文。
中　　華　　民　　國　　94　　年　　1 　　月　　25　　日
             　　 民事第十四庭審判長法  官  劉靜嫻
　　　                              法  官　游明仁
　　　                              法  官　陳昆煇
正本係照原本作成。
如不服本判決，應於收受送達後二十日內向本院提出上訴書狀，
其未表明上訴理由者，應於提出上訴後二十日內向本院補提理由
書狀（均須按他造當事人之人數附繕本）上訴時應提出委任律師
或具有律師資格之人之委任狀；委任有律師資格者，另應附具律
師資格證書及釋明委任人與受任人有民事訴訟法第四百六十六條
之一第一項但書或第二項（詳附註）所定關係之釋明文書影本。
中　　華　　民　　國　　94　　年　　1 　　月　　27　　日
　　　　　　　　　　　　　　　　　　書記官  李佳樺
附註：
民事訴訟法第四百六十六條之一（第一項、第二項）：
對於第二審判決上訴，上訴人應委任律師為訴訟代理人。但上訴
人或其他法定代理人具有律師資格者，不在此限。
上訴人之配偶、三親等內之血親、二親等內之姻親，或上訴人為
法人、中央或地方機關時，其所屬專任人員具有律師資格並經法
院認為適當者，亦得為第三審訴訟代理人。